---
title: "Exercícios Práticos"
subtitle: "Minicurso Semana da Estatística - UFRN 2025"
author: "Seu Nome Aqui"
date: "2025"
output: html_document
---

```{r setup, include=FALSE}
knitr::opts_chunk$set(echo = TRUE, warning = FALSE, message = FALSE)
```

# Introdução

Neste roteiro, você será o cientista de dados. Sua missão é escolher uma obra literária disponível em domínio público e aplicar as técnicas de Mineração de Texto e Análise de Sentimentos que aprendemos.

---

## 1. Preparação

Carregue os pacotes necessários.

```{r bibliotecas}
library(tidyverse)
library(tidytext)
library(gutenbergr)
library(syuzhet)
library(wordcloud)
library(RColorBrewer)
```

---

## 2. Coleta de Dados (Sua Escolha)

**Exercício 1:** Escolha um livro!
Você pode encontrar o ID de um livro buscando no site [gutenberg.org](https://www.gutenberg.org/browse/languages/pt).

```{r download}

```

---

## 3. Tokenização

**Exercício 2:** Transforme o texto para o formato "Tidy" (uma palavra por linha).

```{r tokenizacao}

```

---

## 4. Limpeza

**Exercício 3:** Remova as palavras que não carregam significado (stopwords).
*Atenção:* Se você escolheu um livro em outro idioma (inglês, espanhol), altere o parâmetro da função `stopwords()`.

```{r limpeza}

```

---

## 5. Nuvem de Palavras

**Exercício 4:** Gere uma nuvem de palavras para ter uma visão geral do vocabulário da obra escolhida.
*Dica:* Se houver alguma palavra "sujeira" (como "capítulo", "page" ou o nome do autor) aparecendo demais, use o `filter()` para removê-la antes de plotar.

```{r nuvem}

```

---

## 6. Análise Temporal (O Arco Narrativo)

**Exercício 5:** Descubra a "forma emocional" do livro escolhido.
*Importante:* Certifique-se de usar a opção `language` correta ("portuguese", "english", etc.).

```{r temporal}

```

---

## 7. Visualização Final

**Exercício 6:** Plote o gráfico final.

```{r plot}

```

---

## Discussão

Olhe para o gráfico gerado:
1.  O livro termina bem ou mal?
2.  Os "picos" de alegria ou tristeza fazem sentido com a história que você conhece da obra?
3.  O léxico conseguiu captar a essência ou falhou em momentos de ironia/contexto específico?
